臺灣高雄地方法院民事判決　　　　　　　100年度訴字第664號
原　　　告　台新國際商業銀行股份有限公司
法定代理人　吳清文
訴訟代理人　張明賢
被　　　告　謝佳靜
訴訟代理人　謝林美麗
　　　　　　薛西全律師
　　　　　　劉妍孝律師
　　　　　　邱國逢律師
被　　　告　劉秋娟
上列當事人間請求塗銷所有權移轉登記事件，本院民國100 年6
月2 日言詞辯論終結，判決如下：
    主      文
原告之訴駁回。
訴訟費用由原告負擔。
    事實及理由
一、原告主張：被告劉秋娟於民國90年12月間向原告申請卡號00
    00000000000000之現金卡使用，至95年8 月21日未按期繳款
    時共積欠原告新台幣（下同）390,934 元借款未清償，迄至
    本件起訴之99年9 月30日止，則共積欠借款本息715,827 元
    未清償。詎被告劉秋娟為免其財產遭強制執行，竟於95年9
    月6 日將其所有坐落高雄市○○區○○段2181-1地號土地（
    權利範圍890/10000 ）及其上之同段11745 、11750 建號即
    門牌號碼高雄市○○區○○街108 號4 樓、110 號4 樓房屋
    （權利範圍全部，下稱系爭房地），與被告謝佳靜通謀虛偽
    訂立買賣契約，並於同月28日以買賣為原因向高雄市三民地
    政事務所辦理所有權移轉登記完畢，致原告債權受有不能清
    償之危險，而有害於原告之債權，爰依民法第87條第1 項、
    第113 條、第242 條之規定，提起本訴等語。並聲明：(一)確
    認被告間就系爭房地於95年9 月6 日所為之買賣關係不存在
    ；(二)被告謝佳靜應就系爭房地於95年9 月28日以買賣為原因
    向高雄市三民地政事務所辦理之所有權移轉登記塗銷，回復
    於被告劉秋娟名下。
二、被告則以：被告劉秋娟因與被告謝佳靜之母親即訴外人謝林
    美麗熟識，而於95年4 月18日經由謝林美麗向謝佳靜借款38
    9,794 元，嗣因劉秋娟無力償還，雙方遂於95年8 月間達成
    協議，由劉秋娟以2,300,000 元之價格將系爭房地出售予人
    謝佳靜，頭期款500,000 元以先前借款389,794 元抵付後，
    其餘110,20 6元則由謝林美麗交付現金予劉秋娟，第二期價
    金310,000 元則由謝林美麗於95年8 月30日交付現金26,000
    元，再由謝佳靜分別於同年9 月7 日、13日、22日匯款及無
    摺存入25,0 00 元、109,000 元、150,000 元至劉秋娟之合
    作金庫帳戶，至尾款1,490,000 元則由謝佳靜負責清償系爭
    房地當時尚積新光人壽股份有限公司之所餘房貸以為抵充，
    被告間就系爭房地確有對價關係且為真實買賣，並無通謀虛
    偽之情事等語置辯。並聲明：原告之訴駁回。
三、兩造爭執及不爭執事項：
（一）不爭執事項：
  １、被告劉秋娟於95年9 月28日將系爭房地以買賣為原因移轉
      登記予被告謝佳靜。
  ２、被告劉秋娟之上開現金卡借款，至95年8 月21日未按期繳
      款時共積欠原告390,934 元未清償，迄至本件起訴之99年
      9 月30日止，則共積欠借款本息715,827 元未清償。
（二）爭執事項：
      被告間就系爭房地所為買賣契約及所有權移轉登記行為，
      是否為虛偽意思表示而屬無效？原告得否代位請求被告謝
      佳靜回復所有權登記？
四、得心證之理由：
    按「當事人主張有利於己之事實者，就其事實有舉證之責任
    。」，民事訴訟法第277 條前段定有明文。次按「上訴人主
    張系爭房屋所有權之讓與於被上訴人，係與上訴人通謀而為
    之虛偽行為，應由該上訴人負舉證責任。」、「第三人主張
    表意人與相對人通謀而為虛偽意思表示者，該第三人應負舉
    證之責。」、「民法第八十七條第一項所謂通謀虛偽意思表
    示，乃指表意人與相對人互相故意為非真意之表示而言，故
    相對人不僅須知表意人非真意，並須就表意人非真意之表示
    相與為非真意之合意，始為相當，若僅一方無欲為其意思表
    示所拘束之意，而表示與真意不符之意思者，尚不能指為通
    謀而為虛偽意思表示，在贈與或買賣契約，亦不能僅因契約
    當事人間有特殊親誼關係或價金之交付不實，即謂該贈與或
    買賣係通謀虛偽成立。原審謂上訴人未能舉證證明，僅以系
    爭買賣或贈與契約與常情不合為由，主張各該契約係出於通
    謀虛偽意思表示，為無可取，因而為上訴人敗訴之判決，泃
    無違誤。」，有最高法院年27年上字第2622號、48年台上字
    第29號判例及86年度台上字第3865號判決要旨可參。經查，
    本件原告既主張被告係通謀虛偽訂立系爭買賣契約，惟為被
    告所否認，依上開法條及最高法院判例、判決之意旨，自應
    由原告負舉證之責任，然原告僅空言主張，而未提出具體證
    據以實其說，已不足採信。況被告抗辯，劉秋娟曾於95年4
    月18日經由謝林美麗向謝佳靜借款389,794 元，嗣因劉秋娟
    無力償還而於95年8 月間協議，由劉秋娟將系爭房地出售予
    人謝佳靜，價金給付之方式則以頭期款以先前借款389,794
    元抵付，其餘之頭期款及第二期則由謝林美麗交付現金，尾
    款1,490,000 元則由謝佳靜負責清償系爭房地當時尚積新光
    人壽股份有限公司之所餘房貸以為抵充等情，業據被告提出
    劉秋娟之高雄第二信用合作社存摺存提款明細資料、合作金
    庫存提款明細資料，及謝佳靜自96年2 月起至99年12月繳納
    系爭房屋其餘房屋貸款之繳款存入憑條共35紙為證，而經審
    酌上開存提款明細資料及繳款憑條等證，與被告所辯之情節
    大致相符，且謝佳靜之繳款憑條係自96年2 月起至99年12月
    ，長達2 年10個之長期間，應非臨訟杜撰，故被告之上開抗
    辯，堪予採信。
五、綜上所述，原告未舉證以實其說，而被告之抗辯，尚堪採信
    ，故原告提起本件確認之訴，為無理由，應予駁回。
六、訴訟費用負擔之依據：民事訴訟法第78條。
中    華    民    國   100    年    6     月    30    日
                  民事第四庭    法  官  郭文通
以上正本係照原本作成。
如對本判決上訴，須於判決送達後20日內向本院提出上訴狀。如
委任律師提起上訴者，應一併繳納上訴審裁判費。
中    華    民    國   100    年    6     月    30    日
                                書記官  黃琬婷